臺灣板橋地方法院刑事判決　　　　　　 99年度易緝字第122號
公　訴　人　臺灣板橋地方法院檢察署檢察官
被　　　告　曾秋山
上列被告因詐欺案件，經檢察官提起公訴（93年度偵緝字第
1370號），本院判決如下：
    主  文
曾秋山無罪。
    理  由
一、公訴意旨略以：被告曾秋山意圖自己不法之所有並基於詐欺
    之概括犯意，明知其已無償債能力，竟仍於：
(一)民國88年6 月間，向告訴人張國棟佯稱其已向銀行貸款，但
    緩不濟急，要求張國棟在其自任發票人，以彰化商業銀行宜
    蘭分行為付款人、面額均為新臺幣（下同）十萬元、票號分
    別為NA0000000 、NA0000000 、NA0000000 、NA0000000 、
    NA0000000 、NA0000000 號之支票六紙背書，俾便其持向張
    國棟平時即有往來之某當舖質借資金週轉，致使張國棟因而
    陷於錯誤，同意為前開支票背書，迄於同年9 月29日，又向
    張國棟佯稱貸款即可下來，為要讓其背書之支票得以兌現，
    要張國棟再借其八萬三千元，致使張國棟不疑有詐，再次匯
    款八萬三千元予被告，詎前開支票屆期均因存款不足，遭到
    退票，張國棟為維護其信用，不得已乃自行出錢將前開支票
    贖回，然被告旋即避居逃匿，致使張國棟屢次追索無著，至
    此始知被騙。
(二)被告復於同年9 月4 日，秉持上述同一之概括犯意，向告訴
    人林曾玉梅佯稱其要進貨，急需現金，執持其為發票人，彰
    化商業銀行宜蘭分行為付款人、票號NA0000000 號、面額為
    三萬元之支票一紙支票向林曾玉梅質借三萬元，林曾玉梅因
    而陷於錯誤而出借三萬元予被告，詎該支票屆期提示，竟遭
    退票，被告旋即避居逃匿，致使林曾玉梅屢次追索無著，至
    此始知被騙。
(三)被告又於同年10月間，向告訴人張陳來鬆佯稱其要進貨，執
    持其為發票人，彰化商業銀行宜蘭分行為付款人、票號分別
    為NA0000000 、NA0000000 、NA0000000 號、面額依序為二
    萬三千三百元、二萬五千五百元及四萬零五百元之支票三紙
    抵充貨款買貨，致使張陳來鬆因而陷於錯誤而交付價額約九
    萬元之貨品，詎該三紙支票屆期提示，竟遭到退票，經陳張
    來鬆多次追索無著，至此始知被騙。
(四)被告於88年3 月間，參加告訴人張芬芳為會首之互助會，詎
    被告於同年4 月16日第一次開標時，以高標標得該次互助會
    金後，僅支付七次死會會款，自同年11月16日起，即未再繳
    交會款，共積欠十三萬元會款，雖經催討，均避不見面，張
    芬芳至此始知受騙。
    因認被告所為，係涉犯刑法第56條、第339 條第1 項之連續
    詐欺取財罪等語。
二、按犯罪事實應依證據認定之，無證據不得認定犯罪事實，刑
    事訴訟法第154 條第2 項定有明文。次按認定犯罪事實，須
    依證據，而所謂證據，係指合法之積極證據就犯罪事實能為
    具體之證明者而言；又認定不利於被告之事實，須依積極證
    據，苟積極證據不足為不利於被告事實之認定時，即應為有
    利於被告之認定，更不必有何有利之證據，最高法院30年上
    字第816 號判例意旨可資參照。復按刑法第339 條第1 項詐
    欺取財罪之成立，須以意圖為自己或第三人不法所有，而以
    詐術使人將本人或第三人之物交付為要件。再所謂以詐術使
    人交付，必須被詐欺人因其詐術而陷於錯誤，若其所用方法
    ，不能認為詐術，亦不致使人陷於錯誤，即不構成該罪。最
    高法院46年台上字第260 號判例意旨復可參照。再者，民事
    債務當事人間，若有未依債務本旨履行給付之情形，依一般
    社會經驗而言，原因非一，其因不可歸責之事由致無法給付
    ，或因合法主張抗辯事由而拒絕給付，甚至債之關係成立後
    ，始行惡意遲延給付，皆有可能，非必出於自始無意給付之
    詐欺犯罪一端，故於別無積極證據之情形下，尚難僅以單純
    債務不履行之客觀狀態，即推定被告自始即有不法所有之意
    圖而逕以詐欺罪責相繩，合先敘明。
三、本件公訴意旨認被告涉有上開連續詐欺罪嫌，無非係以被告
    部分之供述、證人即告訴人張國棟、林曾玉梅、張陳來鬆、
    張芬芳等人之證述及互助會單影本一紙、上開支票影本十紙
    、退票理由單影本六紙為其主要論據。訊據被告固坦承持前
    開支票委請告訴人張國棟背書後向當舖借款、向張國棟商借
    八萬三千元、持前開支票向告訴人林曾玉梅借款三萬元、參
    與告訴人張芬芳之互助會有標得會款等事實，惟堅決否認有
    何詐欺之犯行，辯稱：
(一)伊當時係向告訴人張國棟購買手錶等物後再至各夜市去兜售
    ，一年多來所開用以支付貨款之支票均有兌現，後來因週轉
    不靈無法支付時，張國棟即要伊開支票作擔保後，由張國棟
    持向當舖借款，十萬元的支票利息算一萬，伊實拿九萬元，
    伊並未直接與當舖接觸，張國棟要背書係因為如此，當舖才
    會借；伊向當舖借款期間自88年初起至同年9 月間大約半年
    ，約有三十次左右。而88年9 月29日該筆八萬三千元，是伊
    先前持前揭六張支票中之最後一張支票透過張國棟向當舖借
    十萬元，扣掉利息一萬元後，張國棟本應匯給伊九萬元，但
    張國棟說當時只有八萬三千元所以才匯給伊八萬三千元，還
    欠伊七千元，後來伊連同此筆八萬三千元共湊足三十萬元後
    交給張國棟而贖回三張支票，張國棟還有還伊七千元。伊從
    未向張國棟提過有拿土地或房子向銀行貸款。又告訴人張陳
    來鬆與張國棟係夫妻關係，但伊均係向張國棟交易，並未直
    接向張陳來鬆進貨。而伊從88年9 月間跳票後，仍有向張國
    棟進貨來做生意賺錢還債，持續約八個月，期間亦陸陸續續
    有以現金或匯款方式還錢給張國棟，伊並未詐騙張國棟、張
    陳來鬆夫妻等語。
(二)伊前後向告訴人林曾玉梅借款十五次以上，每次均借三萬元
    ，利息九百元，都是還了三萬元後才借新的，最後一次實在
    是無力償還，並非詐騙林曾玉梅等語。
(三)伊雖有參加告訴人張芬芳的互助會，但並不認識張芬芳，是
    是張芬芳之夫李廷良招攬伊入會，伊得標後李廷良即未給付
    伊全部的得標合會金，還欠五萬元，所以伊最後五期才沒有
    支付死會會款，以伊所實際收受之合會金而言，伊有付清死
    會會款，並非詐欺等語。
四、證據能力部分：證人即告訴人張國棟、張陳來鬆、林曾玉梅
    、張芬芳及證人李廷良於偵查中向檢察官所為之證述，雖均
    係被告以外之人於審判外之陳述，然經本院於審判期日調查
    證據時提示被告並告以要旨後，被告就證據能力部分並未聲
    明異議，且本院審酌上開證人係在檢察官前證述，陳述之任
    意性應可獲得確保，是上開證人於案發後記憶猶新之際向檢
    察官所為之陳述，如引用作為證據應屬適當，依刑事訴訟法
    第159 條之5 規定，即皆有證據能力。
五、被告前與告訴人張國棟有商業往來，後持上開票號為NA0000
    000 、NA0000000 、NA0000000 、NA0000000 、NA0000000
    、NA0000000 號等支票九紙由張國棟背書後向當舖借錢，張
    國棟並曾於88年9 月29日匯款八萬三千元予被告，其間被告
    亦曾向張國棟、張陳來鬆夫妻所開設藝品店進貨後開立上開
    票號為NA0000000 、NA0000000 、NA0000000 號之三紙支票
    用以支付貨款，及持上開票號為NA0000000 號之支票向告訴
    人林曾玉梅借款三萬元，惟上開支票屆期均不獲兌現，後被
    告曾籌三十萬元委由張國棟向當舖贖回其中三紙面額各十萬
    元之支票，尚餘前揭六紙支票尚未清償；另被告曾參加告訴
    人張芬芳之互助會並標得合會金，惟並未繳完全部二十期之
    會款等事實，為被告所供承不諱，核與證人李廷良於偵查中
    、證人張國棟、張陳來鬆、林曾玉梅、張芬芳於偵查及本院
    審理中所為之證述相符，並有上開支票影本十紙、退票理由
    單影本六紙、本票影本二紙、互助會單、存款存入憑條及存
    證信函影本各一紙附卷可稽，是此部分之事實固堪認定。
六、告訴人張國棟部分：
(一)依卷附被告彰化商業銀行宜蘭分行支票存款帳戶之交易明細
    資料所示，被告該支票存款帳戶自87年12月29日開戶後，每
    月均匯入數萬元至上百萬元不等之金額供提領兌現，而在88
    年9 月即開始跳票當月，被告於9 月6 日存入十三萬元、9
    月8 日存入九萬八千元、9 月10日存入五萬元、9 月13日存
    入二十四萬五千元、9 月13日存入七萬元、9 月14日存入八
    萬元、9 月16日存入八萬元、9 月17日存入九萬三千元、9
    月20日存入二十四萬元、9 月21日存入八萬五千元、9 月22
    日存入三萬八千元、9 月23日存入十萬元、9 月27日存入二
    十一萬元，總計共存入一百五十一萬九千元之款項供票據兌
    現（同年8 月份存入之金額亦達一百二十二萬餘元），可徵
    被告為避免支票跳票，確實有盡力籌錢存入帳戶供執票人兌
    領。
(二)而被告跳票後，依卷附台新國際商業銀行99年12月22日台新
    作文字第9924680 號函所檢附告訴人張國棟帳戶之交易明細
    及被告所提匯款回條所示，被告於88年10月26日匯款九萬五
    千元、11月2 日匯款十萬元、11月4 日匯款七萬五千元、11
    月19日匯款一萬五千元、12月8 日匯款一萬四千元、12月13
    日匯款六千元、89年1 月20日匯款三萬三千元、1 月26日匯
    款一萬三千元、2 月15日匯款一萬元、2 月21日匯款一萬七
    千元、3 月3 日匯款一萬八千元、3 月14日匯款七千元、3
    月20日匯款一萬一千五百元、3 月31日匯款一萬四千元至該
    帳戶內，總計匯款達四十二萬八千五百元予告訴人張國棟，
    並非如告訴人張國棟於本院所述被告僅曾給一萬餘元之貨款
    ，並未支付任何利息錢等語（參見本院99年10月26日審判筆
    錄第22、27頁，若告訴人張國棟自承被告所提出贖回三張支
    票之三十萬元係以現金交付，則被告於跳票後所籌出之金額
    更達七十二萬餘元），可徵被告跳票後亦非毫無還款之誠意
    。另告訴人張國棟自承在被告跳票後，仍有與其做生意，讓
    被告能夠做生意賺錢還債等語（參見上開本院審判筆錄第21
    、22頁），可見被告猶有出面處理債務，並無告訴人張國棟
    原先所述跳票後即避不見面、逃匿無蹤之情形，顯與詐欺犯
    罪者之表現迥異，是由上情觀之，借款之時，被告是否具有
    詐欺之犯意，實非無疑。
(三)就被告是否施用詐術部分，告訴人張國棟雖指稱被告曾出示
    假權狀表示向銀行貸款快要下來等語以取信伊，然此為被告
    所否認，至證人李廷良（告訴人張芬芳之夫，現已歿）於偵
    查中固曾證稱：「（檢察官問：有無見過曾秋山拿權狀給張
    國棟看？）因曾秋山欠我會錢，我去找他大哥，他大哥說曾
    秋山拿給別人看的權狀是假的，因為那房子是他大哥的。我
    沒有見過。」等語（參見90年度偵緝字第422 號偵查卷第22
    頁背面、第23頁），然由其所證可知，其並未親自見過被告
    拿權狀給告訴人張國棟看，即無法佐證告訴人張國棟所述之
    真實性；且當時證人李廷良與被告大哥之對話過程究竟為何
    ，係證人李廷良主動提起權狀之事，被告大哥方加以澄清，
    抑或被告大哥主動提及，涉及該段對話之真意，惟因證人李
    廷良已歿，亦已無法釐清，是尚難僅因交談過程中被告大哥
    有提到權狀之事，即認被告當時有持假權狀以取信告訴人張
    國棟之行為。再就告訴人張國棟指稱被告謊稱要讓支票兌現
    而使其於88年9 月29日匯款八萬三千元部分，亦為被告所否
    認，表示該筆款項是其透過告訴人張國棟向當舖之借款等語
    。按縱使告訴人張國棟此部分所述屬實，被告亦可能係因即
    將到期之支票金額甚鉅，無力籌得足夠款項，即便將該筆八
    萬三千元存入亦無法避免跳票之結果，所以決定不將錢存入
    ，尚不能因此即認被告在借款之初即存心詐騙，或其所述為
    詐術手段，事實上被告於該日之後亦曾返還至少達四十二萬
    餘元之款項予告訴人張國棟，亦可徵就此筆八萬三千元之款
    項而言，被告並無施以詐術欺騙告訴人張國棟之必要。反之
    ，被告既然多次透過告訴人張國棟向當舖借錢而負擔高額利
    息，顯見其急需金錢週轉，告訴人張國棟自應知被告本身之
    財務狀況不佳，是其評估後決定替被告向當舖借錢，即應承
    受被告還不出錢之風險，不能僅因被告事後無力還款，即謂
    被告當初有意詐欺。
(四)綜上所述，被告並未隱瞞其急需金錢週轉之窘況，告訴人張
    國棟本即應自行評估風險，而其所稱被告以假權狀偽稱貸款
    即將下來等情既無法證明，即難認被告有對其實施詐術行為
    。再由被告跳票前努力籌錢存入支票存款帳戶內，跳票後猶
    籌出四十二萬餘元或七十二萬餘元之款項還債，並非立即避
    不見面、逃匿無蹤等情，亦可看出被告借款時並非無還款之
    誠意，顯難認被告借款之時具有詐欺之犯意，至為灼然。
七、告訴人張陳來鬆部分：
(一)告訴人張陳來鬆為告訴人張國棟之妻，兩人係共同經營藝品
    店，而告訴人張陳來鬆於本院審理中既證稱被告平日均係向
    告訴人張國棟進貨等語（參見上開本院審判筆錄第14頁），
    何以告訴人張陳來鬆所指稱之該次卻係直接向其進貨，已與
    渠等之交易慣例有違；參以告訴人張國棟係於89年8 月16日
    向檢察官提出告訴，其妻即告訴人張陳來鬆卻係於90年4 月
    間方又就此部分提出告訴，且告訴狀內並未敘明與告訴人張
    國棟為夫妻關係，是否渠等有意塑造被害人眾多之假象，亦
    啟人疑竇，是在此情形下，被告究竟是向告訴人張陳來鬆進
    貨，抑或如其所辯仍係向告訴人張國棟進貨，實非無疑。
(二)縱使被告確係向告訴人張陳來鬆進貨，惟其與告訴人張國棟
    既係夫妻關係，且平日負責顧店，並非完全未參與藝品店之
    經營，則告訴人張國棟當時屢次借款給被告或為被告背書向
    當舖借款，告訴人張陳來鬆理應多少有所聽聞，方符情理，
    況依告訴人張國棟於本院審理中所證，此部分遭退票之貨款
    係發生在被告88年9 月29日跳票之前（參見上開本院審判筆
    錄第21頁），按此部分票據之票載發票日雖為88年10月間，
    告訴人張陳來鬆從未指訴被告係在88年10月間進貨，且依告
    訴人張陳來鬆於本院審理中所證被告均係開兩、三個月的票
    等語（參見上開本院審判筆錄第13頁）可知，被告最早應係
    在88年7 、8 月間購買此批貨物而開立此部分之三紙支票，
    公訴意旨認係88年10月間購貨，應屬誤會。而依前所述，被
    告在88年9 月間猶存入達一百五十一萬九千元之款項供票據
    兌現，其中月底之9 月27日即存入二十一萬元，換言之，被
    告於向告訴人張陳來鬆夫妻購買此批貨物時，縱使財務困窘
    ，但並非毫無清償此部分總計約九萬元之能力，實難認其單
    純向告訴人張陳來鬆夫妻進貨之行為，有何詐術可言。此外
    ，被告於88年9 月29日支票跳票後，除至少匯給告訴人張國
    棟四十二萬餘元外，告訴人張國棟亦持續讓被告進貨以轉售
    賺錢還債，業如前述，是在此情形下，被告向告訴人張陳來
    鬆購買此批貨物，應亦係為轉售賺錢支付票款，尚難認其有
    何詐欺之犯意，亦甚灼然。
(三)準此，就告訴人張陳來鬆部分而言，被告當時是否係向告訴
    人張陳來鬆進貨，抑或係向告訴人張國棟進貨，已非無疑；
    縱使係向告訴人張陳來鬆進貨，亦難認其當時已無支付此批
    貨款之能力，或有任何實施詐術之行為及詐欺之犯意，實與
    詐欺罪之構成要件尚屬有間。
八、告訴人林曾玉梅部分：
    證人即告訴人林曾玉梅於本院審理中坦承被告先前已向其借
    款十幾次，每次均三萬元，月息為九百元（即3 ％，俗稱三
    分利），還了之後才會借新的，這一次是88年9 月4 日借的
    等語（參見上開本院審判筆錄第4 至6 頁），亦即在88年9
    月4 日之前，告訴人林曾玉梅與被告間有多次之借貸關係，
    自應知被告平日需錢週轉，會有週轉不靈無法還債之風險。
    而被告確實有向告訴人張國棟夫妻之藝品店進貨，且有積欠
    貨款，業如前述，是不論被告此次係以單純缺錢或係以償還
    貨款為由向告訴人林曾玉梅借款，應均屬實情，並非虛偽不
    實之詐術甚明，告訴人林曾玉梅於本院審理中亦坦承：「（
    受命法官問：借錢有時會還不出錢來不代表他騙你，可能是
    他週轉不靈，本案除了他還不出錢來，妳認為他什麼地方騙
    妳？）沒有。他就是還不出錢來。但是他就是沒有出面解決
    ，所以我認為他沒有誠意。」等語（參見上開本院審判筆錄
    第7 頁），可徵告訴人林曾玉梅僅係因被告借錢未還且未出
    面解決而認為被告沒有誠意，並非認為被告先前有對其實施
    詐術，亦甚灼然。此外，被告係在88年9 月4 日向告訴人林
    曾玉梅借款，而被告於88年9 月間仍能籌得一百五十萬餘元
    之款項存入帳戶供人兌領支票，88年10月間之後亦能籌得至
    少四十二萬餘元償還告訴人張國棟，可徵被告於88年9 月4
    日向告訴人林曾玉梅借款當時並非毫無資力，仍可籌得一定
    之款項還款，應僅係如被告所稱因告訴人林曾玉梅為其朋友
    ，故先解決其他地方欠款（參見上開本院審判筆錄第7 頁）
    ，並非被告借款之時即有意詐騙，應無疑義。
九、告訴人張芬芳部分：
(一)被告固僅繳納七期死會會款，惟其辯稱得標當時告訴人張芬
    芳之夫李廷良即未交付全部之得標合會金，故其方繳納至相
    當於償還其所實際收受之合會金為止等語。而就此點而言，
    告訴人張芬芳於本院審理中自承被告所述確有可能等語（參
    見上開本院審判筆錄第10、11頁），則在此情形下，被告是
    否果有積欠告訴人張芬芳會款，即非無疑。
(二)縱使被告確實仍積欠會款，然依告訴人張芬芳於偵查中所證
    ，被告係第一會就標走（按應係指會首後之第一標），再依
    卷附互助會單所示，該會係88年3 月15日收會頭錢、88年4
    月16日第一次開標，亦即被告應係該日標得會款，若以被告
    曾繳納七期會款觀之，被告應至少繳納至88年9 月，自同年
    10月起未再繳納死會會款。而依前所述，被告88年10月間已
    經跳票，換言之，被告或有可能係因週轉不靈、資力困窘方
    無力再繼續繳納死會會款，尚難認其係惡意不繳。參以在系
    爭二十會之互助會中，扣除首會後，被告得標後至少有繳納
    五、六期會款，並非得標後或象徵性繳納一、二期會款後即
    逃逸無蹤，甚且被告在停止繳納會款前之88年9 月間仍能籌
    得一百五十萬餘元之款項存入帳戶供人兌領支票，並非無解
    決財務困難之誠意，顯亦難認被告在七個月前標會之時，即
    存有詐欺之犯意或已處於無資力之狀態甚明。
(三)準此，就告訴人張芬芳部分既難認被告有詐欺之犯意，其單
    純標會之行為，亦難認屬詐術行為，甚至連被告究竟有無積
    欠告訴人張芬芳會款，告訴人張芬芳亦無法確定，是在此情
    形下，顯難認被告此部分構成詐欺罪，當無疑義。
十、綜上所述，本件依調查所得證據，在客觀上尚無從認定被告
    有施以詐術之行為，主觀上亦難認被告係基於詐欺之故意而
    向各該告訴人借款、進貨或標得合會金，不能僅因被告事後
    無力償付，即遽認其當時係基於詐欺之故意為之。此外，復
    查無其他積極證據足資證明被告有上開公訴意旨所指之詐欺
    犯行，揆諸前揭法條及判例意旨，其犯罪尚屬不能證明，依
    法自應諭知無罪之判決。
據上論斷，應依刑事訴訟法第301 條第1 項，判決如主文。
本件經檢察官陳旭華到庭執行職務。
中    華    民    國   100    年    2     月    25    日
                  刑事第十庭  審判長法  官 李幼妃
                                    法  官 朱嘉川
                                    法  官 張紹省
以上正本證明與原本無異。
如不服本判決應於送達後十日內向本院提出上訴狀。
                                    書記官 周雅玲
中    華    民    國  100     年    3     月     1    日